最高法院民事判決　　　　　　　九十四年度台上字第九一０號
　　上　訴　人　丁○○
　　訴訟代理人　蔡奮鯨律師
　　　　　　　　徐秀鳳律師
　　上　訴　人　乙○○
　　訴訟代理人　倪子修律師
　　上　訴　人　甲○○
　　訴訟代理人　陳志雄律師
　　被 上訴 人　丙○○
　　　　　　　　　　　　4樓
　　　　　　　　麗正國際科技股份有限公司（原名麗正精密
　　　　　　　　　　　　電子工業股份有限公司）
　　上 列一 人
　　法定代理人　林文騰
上列當事人間請求侵權行為損害賠償事件，上訴人對於中華民國
九十三年十二月二十一日台灣高等法院更審判決（九十二年度重
訴更(一)字第一一號），提起上訴，本院判決如下：
    主  文
原判決關於駁回上訴人甲○○其餘之訴及上訴人丁○○、乙○○
之訴，暨各該訴訟費用部分均廢棄，發回台灣高等法院。
    理  由
本件上訴人丁○○主張：民國八十四年十一月間，被上訴人麗正
國際科技股份有限公司（原名麗正精密電子工業股份有限公司，
下稱麗正公司）董事甲地投資股份有限公司（下稱甲地公司）之
法人代表即本件共同被告呂玲玲，向伊表示被上訴人麗正公司需
現金週轉，其與本件共同被告譚晶心願提供被上訴人麗正公司股
票質押借款，並派遣該公司之股務人員即本件共同被告盧淑惠交
付偽造之被上訴人麗正公司股票五千二百二十張予伊，伊持往被
上訴人麗正公司查驗及核對股票印鑑章確認無誤，即分別於八十
四年十一月七日以伊所經營之友聯儲運股份有限公司（下稱友聯
公司）名義匯予呂玲玲任負責人之耕盈行股份有限公司（下稱耕
盈行公司）計新台幣（下同）一千二百萬元，八十五年元月間匯
予呂玲玲任負責人之台欣營造有限公司（下稱台欣公司）計三千
九百萬元，合計共出借五千一百萬元。譚晶心、呂玲玲、盧淑惠
應負共同侵權行為責任，被上訴人麗正公司應就其董事譚晶心、
呂玲玲、受僱人盧淑惠之行為，負連帶賠償責任等情。爰依民法
第二十八條、第一百八十四條、第一百八十五條、第一百八十八
條之規定，求為命被上訴人麗正公司應與譚晶心、呂玲玲連帶給
付五千一百萬元，並加計法定遲延利息之判決（原審前審判命譚
晶心、呂玲玲應連帶給付上訴人丁○○五千一百萬元本息，而駁
回上訴人丁○○其餘之請求。譚晶心、呂玲玲就其敗訴部分未聲
明不服；上訴人丁○○就其敗訴之部分聲明不服，經本院就原審
前審駁回其對被上訴人麗正公司之請求之部分廢棄發回；其餘部
分則告確定）。上訴人乙○○主張：譚晶心於八十三年九月間取
得被上訴人麗正公司之經營權後，為掌控該公司股務，命被上訴
人丙○○擔任被上訴人麗正公司之股務課課長，共同以被上訴人
麗正公司存於銀行保險箱之空白備用股票、作廢股票偽造成被上
訴人麗正公司董、監事甲地公司等人之持股，嗣又委託他人印製
、偽造被上訴人麗正公司股票，持之對外借款。因恐貸與人要求
核驗股票，譚晶心並命被上訴人丙○○於他人持股票至被上訴人
麗正公司核驗時，應告知以股票為真正。嗣譚晶心於八十四年四
月至十二月間，以被上訴人麗正公司急需短期資金週轉為由，交
付偽造之被上訴人麗正公司股票計六千二百二十七張，陸續向伊
詐借六千二百二十七萬元。其間伊為確認該股票為真正，於八十
四年十月十三日至被上訴人麗正公司驗證股票真偽，乃被上訴人
丙○○竟告知所持股票為真正，並加蓋「麗正精密電子工業股份
有限公司股務」章戳於「過戶轉讓通知書」中之「核印」欄。查
譚晶心、被上訴人丙○○二人共同偽造股票、詐欺，應負共同侵
權行為責任，其等分別為被上訴人麗正公司之董事、受僱人，被
上訴人麗正公司應負連帶賠償責任等情。爰依民法第二十八條、
第一百八十八條第一項之規定，求為命被上訴人連帶給付二千萬
元，並加計法定遲延利息之判決（上訴人乙○○於原審前審原請
求譚晶心、被上訴人麗正公司、丙○○連帶給付六千二百二十七
萬元本息；嗣就請求譚晶心給付部分成立訴訟上和解。原審前審
駁回上訴人乙○○之請求，上訴人乙○○僅就二千萬元本息部分
聲明不服，其餘部分未聲明不服）。上訴人甲○○主張：本件共
同被告譚影心及譚晶心入主被上訴人麗正公司，命被上訴人丙○
○擔任被上訴人麗正公司之股務課課長，共同以上開手法偽造被
上訴人麗正公司之股票後，由共同被告呂玲玲於八十四年十二月
二十九日持該偽造之麗正公司股票九百九十八張及以呂玲玲經營
之台欣公司為發票人、由其背書，面額均為四百萬元之支票三紙
向伊借款一千二百萬元，八十五年二月五日再以同一手法借款一
千萬元。其間伊曾任意抽取六張股票要求被上訴人丙○○核驗，
經其確認為真正後，始交付二千二百萬元予呂玲玲。被上訴人丙
○○應與譚晶心、譚影心負共同侵權行為責任，被上訴人麗正公
司為被上訴人丙○○之僱用人，應負連帶賠償責任等情。爰依民
法第一百八十四條、第一百八十八條第一項之規定，求為命被上
訴人連帶給付一千八百萬元，並加計法定遲延利息之判決（原審
前審判命譚晶心、譚影心應連帶給付二千二百萬元本息，而駁回
上訴人甲○○其餘部分之請求。譚晶心、譚影心對其敗訴部分未
聲明不服；上訴人甲○○僅就一千八百萬元本息部分聲明不服。
嗣原審更審判決命被上訴人連帶給付上訴人甲○○一百萬元本息
，駁回其餘部分之請求，上訴人甲○○對其敗訴部分聲明不服，
被上訴人對其敗訴部分未聲明不服）。
被上訴人麗正公司則以：譚晶心向上訴人乙○○借款，及與呂玲
玲向上訴人丁○○借款時，譚晶心、呂玲玲均非伊公司之董事。
上訴人乙○○係與譚晶心共同炒作股票而出資，其炒作股票之行
為並遭判決有罪確定，該出資自不受法律保障。又譚晶心、呂玲
玲並非為伊公司向上訴人丁○○借款，呂玲玲個人之借款，與伊
公司無涉。再盧淑惠非伊公司職員，被上訴人丙○○亦未與譚晶
心等人共同偽造股票，上訴人且未持股票要求被上訴人丙○○核
驗，伊公司自不負連帶賠償責任等語；被上訴人丙○○則以：伊
未共同偽造股票，且伊核驗股票僅核對出讓人之印鑑是否相符，
並未及股票真偽，股票真偽亦非伊能分辨等語，資為抗辯。
原審更審命被上訴人連帶給付上訴人甲○○一百萬元本息（此部
分被上訴人未聲明上訴），駁回上訴人甲○○其餘之訴，及上訴
人丁○○、乙○○之訴，無非以：查被上訴人丙○○於八十三年
七月至八十五年四月間任職被上訴人麗正公司股務課長等情，為
兩造所不爭執，且依被上訴人麗正公司八十五年一月十六日公司
變更登記事項卡記載，本件共同被告譚晶心於八十二年六月二十
二日至八十五年六月二十一日為被上訴人麗正公司董事，而依公
司法第二百零八條第三項之規定，譚晶心對外並無單獨代表被上
訴人麗正公司之權限，至於譚晶心董事職權之行使，則應以董事
會之決議行之。又台灣高等法院八十六年度上訴字第四五九八號
刑事判決僅認定譚晶心於八十三年七月入主被上訴人麗正公司，
自銀行保險箱取走被上訴人麗正公司空白備用及作廢股票，委託
他人偽造被上訴人麗正公司股票，並命被上訴人丙○○出任股務
課長，並未認定譚晶心為被上訴人麗正公司之負責人。準此，上
訴人丁○○既未能證明股票之發行及其他股務相關事項係屬譚晶
心職務範圍內之事項，尚難認譚晶心偽造系爭股票之行為為執行
職務之行為或公司業務之行為。又譚晶心將系爭股票交由本件共
同被告呂玲玲向上訴人借款之行為，既非代表公司對外借款，亦
與公司業務無涉，被上訴人麗正公司對譚晶心、呂玲玲之不法行
為，自不負連帶賠償責任。次查上訴人丁○○所提出之被上訴人
麗正公司股票八十四年十一月三日轉讓過戶通知書，其上除蓋有
出讓人印鑑外，並經被上訴人麗正公司核印，經核與原本相符，
並為兩造所不爭執，其雖未辦理設質，股票背面亦未加蓋被上訴
人麗正公司之登記證章，仍可信為真實，且參酌台灣高等法院九
十二年度上訴字第四三三九號刑事確定判決，亦足證上訴人乙○
○主張伊曾持股票至被上訴人麗正公司核驗等語，自屬有據。另
查，依譚晶心於台灣台北地方法院檢察署八十五年度偵字第八九
七六號偵查中之所述，及於八十五年七月一日於偵訊中之供稱，
足證被上訴人丙○○明知上訴人所持股票係偽造，而仍告以真實
，並予以核印。再依財政部證券期貨管理委員會九十二年十一月
三日台財證三字第○九二○一五○四八四號函以觀，一般股務人
員實務上之作業方式，於驗證股票真偽時，除核驗股票格式、印
鑑等是否相符外，尚需就系爭股票所載之股東名稱，及股票號碼
與被上訴人麗正公司當時股東名簿所載股東姓名，所持有之股票
號碼是否相符核對。然被上訴人丙○○僅核對系爭股票格式、印
鑑，並未就系爭股票上之股東名稱及號碼與股東核對，足證被上
訴人丙○○於上訴人持股票前來核驗時，明知股票係偽造，仍告
以該麗正公司之股票為真正，以配合譚晶心。又被上訴人麗正公
司真正股票上之股票簽證公司鋼印為：「國泰信託投資公司證券
簽證章」等字樣，有慶豐商業銀行九十二年十二月一日（九二）
託營字第一三九號函所附國泰信託投資股份有限公司證券鋼印模
卡可稽，而偽造之被上訴人麗正公司股票上之股票簽證公司鋼印
文卻為：「國泰信託投資公司」等字樣，有台灣高等法院九十二
年上訴字第四三三九號刑事案件勘驗筆錄可稽，其上字體稀疏，
兩者差異極大，即使非辦理股務專業之一般人士，僅憑以肉眼及
觸感，亦可輕易分辨兩者之不同，是其所辯伊不能判斷云云，顯
不足取。按受僱人執行職務，不法侵害他人之權利者，由僱用人
與行為人連帶負損害賠償責任，民法第一百八十八條第一項前段
定有明文。查被上訴人丙○○於當時既任職被上訴人麗正公司之
股務課課長，已如前述，則關於股票製作及核驗，自屬股務課課
長執行職務之範圍，其為不實之核驗，自係違法執行職務，若因
而致上訴人受有財產上之損害者，被上訴人麗正公司依上開規定
，自應負僱用人之連帶賠償責任。惟依上訴人丁○○所提出匯款
回條之日期、匯款金額，收款人均為台欣公司，匯款人均為友聯
公司，僅可看出友聯公司於上開日期共匯款五千萬元予台欣公司
，不能證明係上訴人丁○○借款予呂玲玲及譚晶心。再依上訴人
丁○○另提出以台欣公司為發票人，經呂玲玲背書之支票五張，
金額共五千一百萬元以觀，上開五張支票既經呂玲玲背書，與上
訴人丁○○所陳借款經過相符，應可信上開五張支票係為呂玲玲
為擔保借款，所交付予上訴人丁○○收執，上訴人丁○○應有交
付五千一百萬元借款予呂玲玲。縱譚晶心、呂玲玲有共同侵害上
訴人丁○○之行為，亦係其等個人之行為。是上訴人丁○○請求
被上訴人麗正公司與共同被告譚晶心、呂玲玲連帶給付五千一百
萬元本息，自屬無據。另上訴人乙○○提出之匯款申請書，其匯
款人並非上訴人乙○○，而係訴外人王月卿，自難據此而認定譚
晶心以被上訴人麗正公司需款為由，向上訴人乙○○借款六千二
百二十七萬元，而上訴人乙○○交付同額款項乙節為真正。至上
訴人甲○○主張呂玲玲於八十四年十二月二十九日持台欣公司所
簽發，面額均為四百萬元，發票日為八十五年六月二十九日，付
款人為前台灣省合作金庫永吉支庫支票三紙，經其背書，交付予
伊，作為向伊第一次借用同額現款即一千二百萬元之清償方法，
另由呂玲玲交付伊股票九十九萬八千股，作為擔保，並由其交付
系爭股票所載股東即甲地公司及廖乃慧所立股票轉讓過戶申請書
及空白委託書，於系爭支票不獲兌現，而呂玲玲不為清償借款時
，得隨時就空白委託書，填載上訴人甲○○或任何第三人為受託
人，經由證券公司出售系爭股票，將所得價款抵償借款。嗣於八
十五年二月五日呂玲玲再度以同一手法，向上訴人甲○○第二次
借款一千萬元。上訴人甲○○於另案先行請求賠償之四百萬元，
即為第一次借款所受之部分損害云云。依上訴人甲○○所陳，呂
玲玲分別於八十四年十二月二十九日及八十五年二月五日向上訴
人甲○○借款，上開兩筆借款僅有手法相同而已，實質上屬不同
之借款，因此上訴人甲○○於另案請求四百萬元部分，既屬第一
次借款（八十四年十二月二十九日）之部分，與第二次借款（八
十五年二月五日）無涉。依上開說明，上訴人甲○○提起本件訴
訟請求第二次借款之損害，與另案之請求非屬同一事件，自無一
事不再理原則之適用。而就其第一次借款損害請求之餘額八百萬
元部分，依八十九年二月九日修正之民事訴訟法第二百四十四條
第四項規定，上訴人甲○○本案請求第一次借款餘額八百萬元部
分，除與另案請求四百萬元部分，並非先於另案請求時僅表明其
全部請求之最低金額，而於該事件第一審言詞辯論終結前補充其
聲明，與民事訴訟法第二百四十四條第四項規定不符外，另案請
求四百萬元部分已於八十六年八月二日宣判，依「程序從新實體
從舊」之原則，亦無適用八十九年二月九日新增之民事訴訟法第
二百四十四條第四項之餘地。是上訴人甲○○就第一次借款損害
請求之餘額八百萬元部分，與另案四百萬元請求部分，既屬同一
事件，復無民事訴訟法第二百四十四條第四項之適用，上訴人甲
○○於本件訴訟中再為請求，乃違「一事不再理原則」。其此部
分之請求，自屬無據。至於第二次借款一千萬元部分，依上訴人
甲○○所提出台欣公司為發票人，經呂玲玲背書之支票以觀，第
一、二、三張支票之發票日期為八十五年六月二十九日，應係第
一次借款，而與第二次借款無涉，僅第四張支票與第二次借款相
關。上開第四張支票既經呂玲玲背書，與上訴人甲○○所陳借款
經過相符，應可信第四張支票係為呂玲玲為擔保借款所交付予上
訴人甲○○收執，上訴人甲○○應有交付一百萬元借款予呂玲玲
。是上訴人甲○○就上開一百萬元部分之損害請求被上訴人麗正
公司與被上訴人丙○○連帶賠償，自屬有據。逾此部分之請求，
自屬無據。綜上所述，上訴人甲○○請求被上訴人連帶給付一百
萬元本息，自屬應予准許；至超過上開部分之請求，即屬不應准
許。上訴人丁○○請求被上訴人麗正公司與共同被上訴人譚晶心
、呂玲玲連帶給付五千一百萬元本息，即屬不應准許。上訴人乙
○○請求被上訴人連帶給付二千萬元本息，亦屬不應准許等詞，
為其判斷之基礎。
查被上訴人丙○○於當時既任職被上訴人麗正公司之股務課課長
，則關於股票製作及核驗，自屬股務課課長執行職務之範圍，其
為不實之核驗，自係違法執行職務。即被上訴人丙○○於上訴人
持股票前來核驗時，明知股票係偽造，仍告以該麗正公司之股票
為真正，以配合譚晶心等情，為原審所合法確定之事實，且上訴
人丁○○亦主張：謂求慎重防偽，遂持股票連同股票轉讓過戶通
知書前往被上訴人麗正公司核驗，經該公司股務人員核驗無誤等
語（見原審更(一)卷第二宗第二二八頁反面），則依上訴人丁○○
之聲明及陳述，上訴人丁○○似係主張被上訴人麗正公司就其股
務人員執行職務，致其受有侵權行為之損害而應負僱用人之賠償
責任。惟上訴人丁○○之主張並不明瞭或完足，原審未予以闡明
，曉諭其敘明或補充之（民事訴訟法第一百九十九條之一第一項
參照），即為不利於上訴人丁○○之判斷，已嫌速斷。又上訴人
乙○○主張：譚晶心以被上訴人麗正公司需款為由向伊借款，並
提供股票擔保，致伊不疑有他應允借款，於八十四年四月至十二
月間，陸續匯款至譚晶心指定之帳戶等語（見原審重訴卷第一宗
第一二八頁反面至第一二九頁正面），則原審僅以匯款人係王月
卿，而非上訴人乙○○為由，即以否定上訴人乙○○為借款貸與
人，而未查明匯款人與上訴人乙○○間有何關係，何以經由匯款
人之帳戶匯款，即實際借款貸與人為何人，即為不利於上訴人乙
○○之判決，亦屬可議。再者上訴人甲○○所提出八十五年八月
五日（票號 KT0000000）之支票，其面額係一千萬元，非一百萬
元（見原審重訴七九號第四宗第一七三頁），原審就此所為判斷
，顯與卷內資料不符。且上訴人甲○○有關第一次借款部分，於
另案請求賠償四百萬元時，已表明係一部請求，有台灣台北地方
法院八十五年度訴字第二九二二號筆錄影本（見原審更(一)卷第二
宗第二○一頁）、台灣高等法院八十九年度上字第五六四號民事
判決影本（見該判決第一六頁）（本件係外放證物）為憑，且本
件並不適用八十九年二月九日增訂之民事訴訟法第二百四十四條
第四項之規定。則上訴人甲○○就第一次借款部分除四百萬元外
之請求，是否違反「一事不再理」原則，亦有再事研求之餘地。
上訴論旨，各自指摘原判決關於不利於己部分為違背法令，求予
廢棄，均非無理由。
據上論結，本件上訴均為有理由。依民事訴訟法第四百七十七條
第一項、第四百七十八條第二項，判決如主文。
中　　華　　民　　國　九十四　年　　五　　月   十九   日
                      最高法院民事第三庭
                          審判長法官  朱　錦　娟
                                法官  顏　南　全
                                法官  許　澍　林
                                法官  袁　靜　文
                                法官  楊　鼎　章
      本件正本證明與原本無異
                                      書  記  官
中　　華　　民　　國　九十四　年　　六　　月　　一　　日
                                                Ｍ
